台灣高等法院刑事判決　　　　　　　　　　　　　八十九年度上訴字第三四七八號
　　上　訴　人　臺灣台北地方法院檢察署檢察官
　　上　訴　人
　　即　被　告　甲○○
　　選任辯護人　王東山
右上訴人等因被告殺人案件，不服臺灣台北地方法院八十八年度重訴第二九號，中華
民國八十九年九月五日第一審判決（起訴案號：臺灣台北地方法院檢察署八十八年度
偵字第一０一四五、一四五六四、一四六八五號）提起上訴，本院判決如左：
    主  文
原判決關於殺人、妨害自由及定執行刑部分撤銷。
甲○○殺人，處無期徒刑，褫奪公權終身，附表編號一所示槍枝壹支沒收，又以非法
方法剝奪人之行動自由，處有期徒刑壹年貳月，附表編號一、二所示槍枝貳支及子彈
捌顆均沒收，應執行無期徒刑，褫奪公權終身，附表編號一、二所示槍枝貳支及子彈
捌顆均沒收。
    事  實
一、甲○○（係黑道幫派份子，業經裁定交付感訓處分確定）前因於八十七年底，與
    不詳姓名年籍綽號「小胖」之男子有賭債糾紛，而唐重生（前北聯幫幫主）為助
    其友人「小胖」處理該筆賭債，與甲○○曾有口角爭執，致雙方發生怨隙。嗣甲○○於八十八年五月二十七日下午五時許，自長春路某賓館處駕駛車牌號碼ＣＱ
    ─六五五六號自用小客車，載同不知情之女友林美瑤至其台北市○○○路○段住
    處，車行經農安街近一二五巷時，瞥見唐重生獨自一人自農安街對向走來右轉至
    一二五巷內，欲至馬偕藥房，甲○○欲藉此難得擺脫唐重生身邊其他黑道兄弟干
    擾，而得與唐重生單獨商議解決彼此間積存怨恨之機會，先打電話給同為北聯幫
    成員的朋友綽號「阿青」者，欲請阿青前來協調伊與唐重生之積怨，然阿青表示
    需一個鐘頭左右才能過來。甲○○為避免喪失此次當面與唐重生商議解決彼此積
    怨之機會，乃駕車跟隨緩慢駛入該一二五巷內，見唐重生步入該巷二０號馬偕藥
    房後，甲○○即右轉至該巷二二號對面之無名巷內，復右轉出吉林路，送女友下
    車返家後，隨即駕車駛返吉林路，將車違規停至吉林路與上揭無名巷口處，於同
    日下午五時四十分許，見唐重生走出馬偕藥房，即速下車，並習慣性隨身攜帶如
    附表編號一之手槍一支置於左褲袋內，而以小跑步穿過該無名巷，當時唐重生已
    經在農安街一二五巷二四、二六號前之檳榔攤前購買完香菸，面向馬偕藥房方向
    折返，見甲○○自左前方沿無名巷走來，二人見面後因談判不協，經一陣拉扯之
    後，唐重生與甲○○乃掏槍對峙，甲○○乃基於殺人之犯意，迅即將其手槍上膛
    並即在槍口距唐重生約五十六公分至七十六公分之間，約一手臂長之近距離下，
    自唐重生之右側前方，以水平略往下之角度，朝唐重生胸部射擊一發子彈，致該
    子彈自唐重生之右前胸進入胸腔，傷及右肺及心臟，貫穿右肺、心臟後，自左背
    後腋下肩胛部下方距地高一二二公分射出；唐重生要害中彈負傷後，隨即一邊朝
    馬偕藥房方向逃命，一邊右側身回頭以置於腰際之右手持槍，同時以左手拉滑套
    朝向甲○○射擊，惟因傷勢過重，致左手拉滑套未能拉至底即彈回（子彈未上膛
    ），擊錘因而固定在後，甲○○見唐重生中彈受重傷後已體力不支，仍基於前揭
    殺人之犯意，接續朝唐重生射擊二槍，其中一子彈自唐重生右大腿外側距腳跟五
    十五公分處射入，在右大腿內側距腳跟五十三公分處射出，貫穿右大腿，另一子
    彈則擊中案外人馬明煌所有停放在上開巷道，車牌號碼ＢＺ─五一○九號自用小
    客車之前擋風玻璃（毀損部分未據告訴），彈頭掉落在駕駛座左側座椅下，而在
    唐重生逃入馬偕藥房之時，甲○○迅沿上揭無名巷道棄車逃逸，唐重生因上開右
    胸及右大腿槍傷致大量出血，當場休克死亡。
二、嗣於八十八年六月十六日晚上九時三十分許，甲○○為利於逃避警方之追緝，前
    往桃園縣八德市○○路二八一號全家福汽車仲介公司（玖玖汽車聯盟），與該車
    行負責人己○○商談購車事宜之際，埋伏附近之員警即持槍進入該車行內，欲逮
    捕甲○○，甲○○見大批警力前來圍捕，即先衝進隔壁辦公室內，將在門口之己○○推撞入內並上鎖，因見後門上鎖不能開門脫逃，竟基於妨害自由及妨害公務
    之故意，雙手分持附表編號一及編號二之手槍，並以左手持槍勒緊己○○頸部，
    右手持槍抵住己○○下顎，將己○○置於實力支配之下，剝奪己○○之行動自由
    ，自正門走出該車行，脅迫依法執行逮捕職務之員警不得靠近，否則將殺害人質
    等語，欲以此方法脫免逮捕，惟在甲○○挾持己○○，走至停放在車行前方之其
    向不知情綽號「阿新」成年男子借用之車牌號碼ＮＭ─三六七七號自用小客車旁
    時，左手持槍抵住己○○頸部，右手持槍對準警員，施脅迫於警員陳榮順等人，
    妨害公務之執行，嗣經多名警員包圍射擊，甲○○左側臀部、右小腿中彈後，始
    棄械投降，為警捕獲，並當場扣得附表編號一、二之手槍各一枝、及口徑九釐米
    制式子彈十四顆（於警政署鑑驗時試射六顆）。(持有槍枝部分已判決確定)
三、案經台北縣警察局中和分局及台北市政府警察局中山分局報請台北地方法院檢察
    署檢察官偵查起訴。
    理  由
一、殺人部分：
    被告就右揭事實一部分，除辯稱係因伊自唐重生背後拍打唐重生肩膀，問唐：重
    哥你要去哪裡？唐回頭說：你怎麼會在這裡，而且態度很好，伊一時傻住了，因
    之前唐對伊很不滿，但就在這時候，唐轉身拿出槍對著伊，伊就以左手順勢把它
    打過去，伊才拿出槍對唐開一槍，因當時很危急，僅有幾秒鐘的時間，唐中槍後
    ，往西藥房跑，人往回轉拿槍對著伊要向伊開槍，原本開了第一槍之後，伊已經
    傻住了，但見唐要對伊開槍，伊才又對唐開了二槍，後來是看唐往西藥房跑，伊
    也很慌張，就往另一方向跑，且因慌張，根本忘了伊有開車，所以才會攔計程車
    離開現場等語。惟查：
（一）前揭唐重生因處理退票問題而至農安街一二五巷二十號馬偕藥房，復因牙痛購
      藥，被告載同女友林美瑤途經農安街瞥見唐重生，乃駕車跟隨入該街一二五巷
      內，始悉唐重生在該藥房，嗣先載女友返家下車後始駛返吉林路並違規停駛於
      與無名巷交叉口乙節，有證人邱連得（馬偕藥房老闆）供稱唐有一張開給伊之
      票退票，面額五十萬元，可能來找伊延期（見相驗卷第八七頁），又證人乙○○（馬偕藥房老闆娘）證稱：「當時死者來說牙疼，說因剛從賭場出來，熬夜
      所以牙痛」（見相驗卷第八八頁），又證人林美瑤於原審訊問時結證稱：「他
      來找我，帶我去賓館，在長春路附近，．．後來是下午快五點才離開，沒去到
      他處，他送我去上課，我到家時是五點十分左右，中途沒有去別的地方，路途
      大約開了十五分吧，我們從長春路出來，有經過農安街，路線不太記得了，好
      像有經過吉林路，好像經過馬偕西藥房，他繞進去巷子裡，因為他有看到一個
      人，他說看到一個穿白色衣服的人走進巷子裡，他才把車子開進去．．到建國
      北路左轉到我家，他沒有下車就走了，那天下午沒接到電話，那天好像關機，
      偶然他睡覺或和我在一起，他會關機．．在路上的時候，他在車子裡才開機吧
      ﹔他在車上有講電話，吳好像是看到那個人之後講電話。」等語一致（見原審
      卷第三三七至三三八頁），核與被告稱因載女友回家，在途中瞥見唐重生，即
      聯絡綽號「阿青」者，欲邀阿青前來幫忙協調解決伊與唐重生之積怨等語相符
      。又被告駕車行經無名巷後出吉林路，亦經於無名巷從事麵攤工作之劉怡秀證
      述目擊車輛經過等語（見相驗卷第八一頁）。雖證人劉怡秀證稱多次見被告駕
      車繞行該處，惟此為被告否認，辯稱僅有一次，惟查另一證人戊○○於農安街
      一二五巷二七號擺水果攤，在一二五巷與無名巷交叉處，隔無名巷與同巷二三
      號麵攤斜相對，該一二五巷寬約七．五公尺，與寬約七公尺之無名巷垂直交叉
      ，有原審八十九年八月四日勘驗筆錄可憑，被告當日駕駛之銀色賓士大型車輛
      在該窄巷內極其醒目，倘在一二五巷、無名巷中繞行數次，戊○○應會注意該
      車在附近繞行，惟其證稱當天未見有賓士車在附近繞行（見原審卷一七五頁）
      ，一二五巷二六號冷氣行丁○○所證述者同，是劉怡秀稱曾見該車在附近繞行
      三次云云，其所述次數或有錯誤。又證人賴啟才（該日六時許現場勘驗警員）
      亦證稱：「在吉林路近農安街巷口文具店處發現一可疑車輛，是銀色ＣＱ─六
      五五六，賓士Ｓ三二０，它停放在紅磚道旁，該處之前已有車被拖吊的痕跡，
      但該車又停放該地，且車朝農安街一二五巷，在該車上應可監視馬偕診所出入
      的情形。該處停放點為經常拖吊加強處，且劃紅線」（見第一０一四五號偵查
      卷〈以下皆稱偵查卷〉第四二頁）；證人乙○○另證稱：「那天唐重生來西藥
      房，從他來找我，到最後在西藥房倒下大約一、二十分鐘」（見原審卷第三三
      二頁），復經原審八十九年八月四日現場勘驗結果，自被告當時停車處距馬偕
      西藥房約四十五公尺，從停車位置巷口確可見馬偕西藥房，經原審實際現場測
      試，自下午五時五十三分左右自馬偕西藥房出發，至建國北路口僅耗時約四分
      鐘，距離約七百公尺，有現場勘驗筆錄在卷可稽，故被告供稱自農安街遇見唐
      重生，見唐重生轉進一二五巷馬偕藥房後，送返女友回建國北路，再折返無名
      巷口違規停車（未耗多時尋停車位），需時不逾十五分鐘，與上揭乙○○上開
      證詞稱唐重生在其店內停留約十餘分鐘乙節，並無扞格。
（二）本案槍擊前，唐重生前往檳榔攤購菸後往回走向馬偕藥房，被告自無名巷方向
      走來，二人碰面後因談判不協，經一陣拉扯（此有證人林明毅之證言可稽，見
      相驗卷第十四、十五頁）之後，唐重生自腰際取出具殺傷力之以色列ＩＭＩ廠
      ＪＥＲＩＣＨＯ九四一Ｆ型口徑九釐米之半自動手槍一支，此業經證人林明毅
      （農安街一二五巷二四、二六號前檳榔攤）證稱：「之前黑衣男子來我攤位買
      菸，白衣男子較黑衣人高」（相驗卷一六頁），又證人丁○○（農安街一二五
      巷二六號冷氣行維修保養員工）證稱：「我在受僱之檳榔攤前看到一位黑上衣
      男子，約一百七十五公分瘦之成年男子與一位身穿白色上衣著長褲成年男子互
      拉扯．．因白衣服的人被檳榔攤擋住，只見黑色那位拔出手槍（腰際間），約
      二三公分長，見狀即進入電器行」，「我是看到其中一名男子從無名巷快速跑
      至一二五巷後（是徒步，身後並無他人一同過來）就與另一名男子拉扯，中間
      沒有交談即互拉扯，拉扯約三、四秒，其中一位黑色衣服的人就掏槍了。」（
      見相驗卷第一四、一五頁）「一名穿白上衣男子跑進一二五巷五六號檳榔攤前
      與一名穿黑衣男子以手要抱住或拉拉扯扯之動作，但沒有聽見有爭吵之聲音」
      ，「因我是蹲著在工作，只抬頭看見其中一人手從腰際掏出一把手槍後，我就
      往店內跑，不敢向外追出察看，但下半身看見手持槍的人是穿黑或深色之長褲
      。」（見相驗卷第一四二頁）「我只看見一個人掏槍，至於另外一個人，有無
      掏出槍或先掏槍，我不清楚，至於後來槍擊經過，因我跑入店中，就沒看到」
      （見偵查卷第一七一頁），「我蹲在門口，看到一個人自前面走向檳榔攤，我
      不理他們，後來再抬頭看，那時他們二人在攤販前，其中有個人背對我，穿黑
      褲子，另外一個人被擋住了，黑衣褲的那人有拔槍，那天有下雨（毛毛雨）他
      們推來推去，之前沒有發生聲響，我不理會，之後看到黑衣褲的人拔槍，我看
      了幾秒鐘，就往裡面跑，我沒有看到誰跌倒，我不能確定自巷口進來的人站在
      那裡，槍好像是黑的．．我可以確定那兩個人推來推去，向西藥房移動」可憑
      （見原審卷第三五一頁）。按證人林明毅、丁○○證稱未聽見唐重生與被告交
      談，只見二人互相拉扯，惟查案發當時係下午五時許，且下毛毛雨，又值下班
      時間，路上車輛眾多，復以證人與被告及唐重生當時所在位置距離二、三個店
      面或係壹街道寬，則證人等委難聽見被告與唐重生交談。又證人丁○○雖證稱
      看見黑衣人掏槍，惟依案發當時證人丁○○所在地點乃背對著被告甲○○，且
      證人丁○○當時係蹲在其公司前之騎樓下工作，雖其證稱僅看見黑衣人（即唐
      重生）掏槍，然當時被告有無掏槍與唐重生對峙，因其係背對著證人丁○○，
      且二人拉扯對峙之地點離證人丁○○工作之電器行有二、三個店面之遠，又有
      檳榔攤擋住，則證人丁○○未見白衣人（即被告）掏槍，並無法即推論被告當
      時未掏槍與唐重生對峙。另掏槍之先後，與誰先開槍無關，因欲開槍射擊時，
      尚需解開槍枝保險，拉滑套，使子彈上膛，進入可射擊之位置狀態，再行擊發
      子彈，擊錘按板機錘即可推進撞針，撞針撞擊子彈底火燃燒，引燃火藥方完成
      射擊動作，而開槍先後涉及射擊者之反應、技巧、體力等因素，故即使係唐重
      生先掏槍，然被告於原審即供稱伊係在一瞬間即上膛，馬上開第一槍且未見唐
      重生拉滑套﹔另供稱唐只有在遭伊射擊第一發子彈後往西藥房跑時，唐重生才
      有拉滑套之動作等語（見原審卷第三六六至三六九頁），足見當時被告並非處
      於生命有遭戕害之虞，其舉槍對被告射擊當時顯係基於殺人犯意而為之。
（三）被告射擊第一槍之前，雖唐重生確曾持槍與被告對峙，此有證人乙○○證稱：
      「我當時站在開設之馬偕藥局門口，看見綽號「蟲蟲」（即唐重生）與一名男
      子持槍對峙（見相驗卷第五八頁）」「他（往）外走，我跟著他身後，打開診
      所門要找他時，就看到死者就站在水果攤前，背對著我，另一人與他對峙，兩
      人持槍互對」，「他們開槍情形我沒看到，我已躲入店內」（見相驗卷第八八
      頁），「唐重生背對著我，另一人與他對峙，二人持槍互對，都站著，都持槍
      ．．他比「重重」（即蟲蟲）高十幾公分」，「當時他們二人都站著，沒有人
      跌倒在地，兩人平舉持槍對峙．．當時他們站距離很近只二、三步遠，我跑進
      藥局不久，就聽到重重衝進我店內．．」（見偵查卷第一六九頁背面），「出
      去時他們都有拿槍，我那時還沒有聽到槍聲，就馬上躲回來，我看到唐重生及
      甲○○各拿槍互對，就進來了」（見原審卷第三三二頁）等語可稽。
（四）被告對唐重生射擊第一槍後，唐重生邊退向馬偕藥房，邊側身朝被告方向作射
      擊狀，被告續向唐重生連開二槍後沿無名巷逃往吉林路之事實，有證人戊○○
      （農安街一二五巷二七號水果攤）之證詞：「我在水果攤聽到乙聲槍聲響即抬
      起頭來發現綽號重重之人手持乙把手槍，轉身要逃入西藥房．．有見到他（唐
      ）有對歹徒作開槍狀後轉身，歹徒再對他開槍」（見相驗卷第六七頁以下），
      「聽到砰一聲，於是抬頭看見．．雙方舉槍互相射擊，但是灰白上衣男子連開
      二槍」（見相驗卷第一０二頁），「我見到重重要跑進馬偕藥房時，手有拿槍
      ，邊退邊拿槍對另一位男子做開槍狀」（見原審卷第一七五頁），「一個已往
      西藥房跑，另一人跑向吉林路去」（見原審卷第三五一頁背面）及證人鍾貞娣
      （係農安街一二五巷二三號麵攤之攤販）證稱：「聽到槍聲後，看到白衣黑褲
      男子從我店前路過」，及證人邱連得稱有聽到三聲槍響（見相驗卷第八五頁）
      等語可憑。
（五）被告身高約一八０公分，以頭頂至肩下降高度約二五至三五公分，即高約一四
      五至一五五公分，則以平舉槍枝計，被告所射擊之第一槍，在槍口與唐重生約
      五十六公分至七十六公分之間，約一手臂長之距離下，自唐重生之右側前方，
      以水平略往下之角度，朝唐重生胸部射擊一發子彈，致該子彈自唐重生之右前
      胸進入，穿過胸腔，傷及右肺及心臟，貫穿右肺、心臟後，自左背後腋下肩胛
      部下方距地高一二二公分射出；被告所射擊之接連二槍，其中一槍朝唐重生右
      大腿處射擊一發子彈，子彈自唐重生右大腿外側距腳跟五十五公分處射入，在
      右大腿內側距腳跟五十三公分處射出，貫穿右大腿，唐重生即因右胸及右大腿
      槍傷致大量出血，當場休克死亡；另一槍則擊中案外人馬明煌所有停放在農安
      街一二五巷道，車牌號碼ＢＺ－五一○九號自用小客車之前擋風玻璃，彈頭掉
      落在駕駛座左側座椅下等情，亦經臺灣台北地方法院檢察署檢察官督同法醫師
      相驗屍體及解剖屍體複驗屬實，有勘驗筆錄、法務部法醫研究所八十八年七月
      十七日函附（八八）法醫所醫鑑字第○五五二號鑑定書，及台北市政府警察局
      八十八年七月二（原審誤為一）日北市警刑鑑字第八八二五四二六七００號函
      附中山分局轄內唐重生命案現場勘查報告可按。
（六）依上揭台北市警察局中山分局現場勘查報告內容，唐重生陳屍處右手仍緊握一
      把手槍，擊鎚已固定在後，子彈卻未進入槍膛。經原審於現場履勘時，到場勘
      驗圓山派出所警員之九０手槍，不論該槍是否上彈匣，拉滑套未拉到底時，滑
      套彈回後，擊錘仍固定在後，復經原審當庭測試唐重生持有之九厘米半自動手
      槍，退彈匣後（與內有子彈情形相同）拉滑套不拉到底，放手滑套彈回去後，
      擊錘亦會完全固定在後之情，有原審八十九年八月十一日勘驗筆錄、八十九年
      八月十八日審判筆錄、照片在卷可徵。依此，應可推斷唐重生乃因拉滑套未拉
      至底，致子彈雖未上膛，仍使擊錘固定在後。細究多年使用槍械之唐重生何以
      未能將滑套拉至底，惟一合理之解釋為唐重生因遭被告第一發射擊要害後，欲
      拉滑套上膛射擊被告，體力卻已不支，此部分與被告所稱當時唐重生拔槍時，
      未見唐重生有拉滑套動作，伊對唐重生射擊第一槍後，唐重生邊退至馬偕藥局
      ，邊回頭以左手置於右手槍枝之滑套處等語相符。
（七）另據偵查卷附內政部警政署刑事警察局八十八年七月十四日刑鑑字第六六八二
      三號之鑑驗通知書（見偵查卷第一三七頁），認被告於測謊前會談中，陳述五
      月二十七日在台北市○○街與唐重生不期而遇，便向前打招呼，不料看見唐某
      拔槍，才開槍反擊。經Polygraph儀器以ZCT、SAT諸法測試，經比對分析，綜
      合測試結果，被告對本案並未說實話。按測謊調查，係利用一般被測謊者說謊
      時，每有情緒波動之反應，用以判別是否說謊，供資參考，進而搜查蒐集證據
      ，突破被測者之心防，探求事實，故測謊調查僅得止於證明被測謊者所述不實
      ，其憑信力若何，仍應依職權為必要之調查，藉以究明實質的真實之所在，尚
      不能徒以有此事實之存在，遽採為被測者有罪之犯罪證據，最高法院八十八年
      度台上字第五四一號判決可參。本案就上開測試結果而言，被告對該主題有說
      謊反應。另依前述被告及證人乙○○之證詞，若果如被告所言案發當時係因唐
      重生先持槍指向伊，伊基於防衛之意思，用手撥開唐重生之槍頭後，迅即以左
      手由左褲袋掏出Beretta手槍，並拉上膛，再右手持槍連發三槍。惟被告供稱
      在唐重生中第一槍後逃往馬偕藥局時才見唐重生拉滑套準備射擊，則被告朝唐
      重生上半身（見原審卷第一五九頁背面）射擊第一槍時，被告並非處於現實之
      危害情況中，又被告既已射中唐重生之要害（按人體上半身乃各種臟器所在，
      以槍枝朝人體上半身發射，即有可能置人於死地，此乃一般經驗法則），唐重
      生逃往馬偕藥房方向時，果如被告所言係基於正當防衛之意思，則在唐重生要
      害已中彈之後，被告可儘先逃逸。斯時唐重生胸部中彈，傷勢嚴重，生命垂危
      時，亦應已排除，被告應無再行射擊防衛之必要，被告對唐重生之要害射擊第
      一槍後，被告之危害已不存在，乃被告竟仍朝唐重生繼續發射二槍，顯見被告         ，且已轉身往馬偕藥房方向逃命，縱曾有侵害之狀況，惟於唐重生受重傷?
      欲置唐重生於死之犯意甚明，故前開鑑驗結果堪予採認。
（八）綜上所述，本案係被告與唐重生因談判不協，經一陣拉扯之後，二人持槍對峙
      之際，被告甲○○乃基於殺人之犯意，近距離朝唐重生之胸前要害擊發第一槍
      ；唐重生要害中彈後，奮力往馬偕藥房方向逃命時，乃回頭側身將槍朝向被告
      ，惟因體力不支未能將滑套拉至底，致擊錘固定在後卻未上膛，被告於唐重生
      持槍對己之際，復朝唐重生連發二槍之情，堪以認定。職是，唐重生雖取槍朝
      向被告，然並未拉滑套使子彈上膛，此為被告所認識（見原審卷第一五九頁背
      面）﹔於中彈後雖仍回頭將槍口朝向被告，然斯時唐重生已因要害中彈往馬偕
      藥房方向逃命，其舉槍朝向被告之目的應係為防衛被告繼續對己開槍。再者，
      被告於射擊第一槍之際，槍口距唐重生僅約五十六公分至七十六公分之間，約
      一手臂長之近距離下，其先於唐重生完成射擊準備，並取得優先射擊之時機，
      若被告確係基於正當防衛意思，應可採取朝非心肺要害部分之防衛手段，惟被
      告竟自唐重生之右側前方，以水平略往下之角度，朝唐重生胸部射擊一發子彈
      ，致該子彈自唐重生之右前胸進入，穿過胸腔，傷及右肺、心臟後，貫穿右肺
      、心臟後，自左背後肩胛部下方距地高一二二公分射出；唐重生要害中彈後，
      體力不支，負傷朝馬偕藥房行進，側身回頭以置於腰際之右手持槍朝向被告之
      際，距被告已有五、六步之遠，有證人戊○○之證述可稽（見偵查卷第一七０
      頁），參以被告第一槍以近距離射擊唐重生胸部要害，對唐重生之生命已造成
      重大危害之情難謂無認識，則在唐重生仍盡餘力雙手持槍朝向被告之際，被告
      應可採閃避或其他除槍擊外之防衛方式，藉以排除唐重生之加害，惟仍續朝唐
      重生射擊二槍，其中一槍子彈貫穿唐重生右大腿，致大量出血，足見被告當時
      確係基於殺人故意而對唐重生連續擊發三槍無誤。
（九）另告訴人等主張被告於案發前有與阿青聯繫，且案發後被告行動電話之通聯紀
      錄顯示阿青連續多次來電留言表示其所在地點，且其所在地點與案發地點顯有
      地緣關係，足見被告確係預謀殺人，且呼叫友人前往助陣，幫忙及掩護被告犯
      案云云。然按被告坦承於案發前曾與萬堂阿青聯繫，表示阿青與唐重生係同公
      司，因當時立場尷尬，想有中間人協調，但阿青當時電話中表示無法及時趕來
      ，尚需約一個多小時才能來，案發當時伊未帶行動電話下車，阿青電話在電話
      簿裡，其所有東西均放在車上，案發後伊因驚恐過度，已忘記車停在吉林路與
      無名巷口，逕搭計程車離去，所以伊並不知道阿青後來有來電等語。查阿青的
      來電紀錄中：「當晚十八時零一分：阿達（指甲○○）我人在吉林路、農安街
      口之福客多門口等你﹔十八時零七分：阿達我人在農安街口、吉林路口車上等
      你﹔十八時十分：阿達我人在吉林路、農安街口，等你電話﹔十八時十九分：
      阿達我已到達，十八點到現在，現二十分了，有無事情，等你到電話為止﹔十
      八時五十七分：阿達我阿青，新的電話號碼0000000000，我現往環
      河南路，過桂林路，我快到了﹔二十時十一分：阿達兄弟在等你電話，我人在
      環河南路，現在麥當勞等你，你回讓我放心﹔二十時十三分：阿達我在麥當勞
      ，看要回我一通電話」。且被告供稱於案發前曾與阿青聯繫，原想請阿青前來
      協調解決伊與唐重生間之積怨，阿青於電話中表示無法及時趕來，嗣阿青於當
      日十八時零一分電話聯絡被告告知其已在吉林路、農安街口，及嗣後數通電話
      均在告知被告其所在位置供被告與其聯絡，核與被告稱阿青曾表示需一個多小
      時才能前來相符﹔因當日案發後，電視新聞快報即已報導該槍擊案件，故阿青
      縱使係見新聞快報而得知唐重生被殺之消息乃密集與被告聯繫，因被告下午五
      時許才與阿青聯絡表示要與唐重生解決糾紛，無論阿青係基於關心唐重生或被
      告而密集與被告聯繫，此均為人之常情，告訴人等徒以阿青於案發後與被告密
      集聯繫即認為被告係預謀殺人且事先呼叫友人助陣、幫忙及掩護被告犯案，顯
      屬臆測之詞。
（十）告訴人等另主張據不可曝光之證人告知，案發當日被告實係從唐重生前女友藍
      天（即丙○○）家中出門，係因藍天當時與被告為男女朋友關係，被告係因為
      藍天與唐重生間有借款糾紛，被告為替藍天解決而預謀殺害唐重生，且主張藍
      天住處離案發現場不遠，且藍天為唐重生前女友，清楚唐重生生活作息，案發
      當日係藍天與唐重生通過電話後，確定唐重生欲前往馬偕藥房打針，因而掌握
      唐重生行蹤，催促被告出門至馬偕藥房附近埋伏等候預謀殺害唐重生云云﹔惟
      按被告當日與女友林美瑤整日匿居賓館，至當日下午近五時始離開賓館送女友
      回家途中經過農安街才瞥見唐重生，並非如告訴人所主張案發當日被告係在藍
      天家中，經藍天告知唐重生行蹤後，而前往埋伏等情，此有證人林美瑤之證詞
      在卷可稽（見原審卷第三三七至三三八頁）﹔另藍天於偵訊時供稱：與被告僅
      是普通朋友，平常並未聯繫，最後一次見到被告是今（按八十八）年二月間，
      與被告並無同居關係也無發生過性行為等語。足見告訴人等之主張並無依據。
三、妨害自由等部分：
    訊據被告坦認伊於八十八年六月十六日晚上，遭警持槍進入上開車行圍捕時，被
    告因見門外員警眾多即先衝進隔壁辦公室，將在門口之己○○推入內並上鎖，因
    見後門上鎖不能開門脫逃，乃雙手持槍，以左手持槍勒緊己○○之頸部，右手持
    槍抵住己○○下顎，剝奪其行動自由，自正門走出車行，脅迫員警不得靠近，否
    則將殺害人質等情。經查：
（一）被告於八十八年六月十六日晚上九時三十分許，在桃園縣全家福汽車仲介公司
      （玖玖車行）處，先後遭警持槍追捕射擊左側臀部、右小腿各一槍之情，有卷
      附台灣台北看守所新收被告內外傷記錄表內所載被告自述可稽。
（二）證人己○○於警訊中證稱：「甲○○至我經營之車行洽談購車事宜時，發現警
      方人員逼近，立即持隨身攜帶之手槍，向逼近之警方射擊一發，並立即以左手
      控制我的頸部，右手持槍抵住我頭部太陽穴部位，迫警方讓他離去」，「吳某
      將我押入屋內準備從後門逃逸時，發現門已無逃路，吳某再押我走出屋外，準
      備再押我開車載他離去」，偵訊時證述：「六月十六日晚上九點左右，警察直
      接衝進來，很多人叫甲○○不要動，我剛好坐吳之隔壁，吳馬上左手拿槍勒著
      我脖子，右手拿著槍指著我下顎，說讓他走，我那時也不敢反抗，心生畏懼，
      怕吳之槍枝會走火，無法逃脫，當時我怕被槍殺，他後來往後退，退到房間，
      打算從後面退，但因沒有通路，只好往前走，押我到他車前，叫我開車，但因
      他緊張，鑰匙也沒有，是放在我店中茶几上，車子也無法進入，他就與警方對
      開槍，他們雙方都有開槍」（見偵查卷第四五頁）﹔另於本院供稱：「警察進
      來時，他就押著我，以我當人質，要求警方讓他走﹔警察進來時，甲○○的手
      上拿著二支槍，所以他挾持我時，雙手拿槍，是一手朝上、一隻手圈住我的脖
      子朝下，所以好像是一支槍抵住我下顎（見本院九十年十二月四日訊問筆錄）
      相符。足徵己○○當時突遭被告持槍限制其行動自由，且事發突然，被害人己○○當時已驚恐過度而無法思考，並無與被告有何情商脫免逮捕，佯裝遭挾持
      之可能。
（三）另據證人陳榮順警員證稱：「我一人先進店，因我穿防彈背心，達（指被告）
      馬上拔出二把槍對著己○○的脖子挾持他當人質，要我不要過去否則他要殺人
      質，我見狀不能開槍，之後他押住人質漸轉向後面房間，我在他轉屁股對著我
      ，有空隙之際，我開一槍只擦傷他的臀部，他續押人質住後退，發現後面無門
      ，他再押人質往前挪，他押人質近他那部BMW旁（車在門口）」，「他們靠近
      BMW 車時，達有一槍抵住人質脖子，另一槍對著我，所以我見情勢不對，我才
      開槍，但沒射中他，隨後我喊『開槍』」，「（問：在車行時達有無持槍對準
      你？）有，當時他距我有十公尺左右」（見偵查卷第一二０、一二一頁），並
      參諸經隔離訊問之證人陳永豐警員所證述：「我們組長入店內時達拔出二把對
      著人質，達左手勒人質脖子，右手持槍對著人質的頭，要我們不要過去，否則
      他要開槍。之後他押人質至後門，但後面無出路，他才前走，走向他放在店門
      BMW車的旁邊，我們要他不要再過來」，「他受傷倒下，我要達丟槍出來，他
      只丟出那枝銀色，不肯丟出黑色，同仁才近身制服他起出那把黑槍」（見偵查
      卷第一二二、一二三頁）等語，足徵被告所辯伊未持槍以脅迫執行公務之警員
      ，挾人質出辦公室時僅餘一支槍在身云云，不能採信。
（四）另現場查獲送鑑之彈殼三顆、彈頭一顆，其中二顆彈殼之彈底紋痕特徵相吻合
      ，係由同一槍枝所擊發，其中一顆彈殼，與前二顆紋痕特徵不相吻合，應係由
      另一槍枝所擊發，此三顆彈殼均非被告持有編號一、二之槍支所擊發；另彈頭
      一顆經撞擊嚴重，其上無足資比對之紋痕，有內政部警政署刑事警察局八十八
      年七月一日（八八）刑鑑字第六００一七號函附同局八十八年六月二十八日刑
      鑑字第五九０八六號鑑驗通知書可參，且被告經Polygraph儀器以POT法測試，
      當被問及在桃園被逮捕時，對警察開槍次數時，反應為「沒有開槍」，有內政
      部警政署刑事警察局八十八年七月十四日刑鑑字第六六八二三號鑑驗通知書可
      查，且依現場警員陳榮順、陳永豐之證述，亦均未見被告當時有持槍射擊子彈
      情事（見偵查卷第一二二、一二三頁），是被告辯稱當時並未開槍乙節，即非
      虛妄，因而本件事證明確，被告犯行堪予認定。
四、核被告所為殺人部分，係犯刑法第二百七十一條第一項殺人罪、妨害自由等部分
    係犯同法第三百零二條第一項剝奪人之行動自由罪、第一百三十五條第一項對於
    執行職務公務員施脅迫罪又被告所犯剝奪人之行動自由罪、對於執行職務公務員
    施脅迫罪二罪間，有方法結果之牽連關係，應從一重之剝奪他人行動自由罪處斷
    。與殺人罪部分併合處罰。
五、原審因而予以論罪科刑，固非無見。惟查：（一）原判決主文漏未對殺人及妨害
    自由部分，被告用作犯罪之槍枝及子彈，諭知沒收，自有不當。（二）被告所犯
    妨害自由及妨害公務罪部分，被告僅對被害人己○○施以強暴，而以此脅迫執行
    職務之公務員，乃原判決竟謂被告對執行職務之公務員施以強暴，自有未洽。（
    三）被告所為並不該當正當防衛（理由同前述），原判決竟認被告係正當防衛過
    當，自非允洽。被告上訴主張其係正當防衛云云，認原判決認其係防衛過當，指
    摘原判決不當為無理由。檢察官認被告以其自備之手槍朝唐重生要害射擊，又在
    唐重生欲脫離現場時，仍緊追射擊，顯有殺人故意為有理由，原判決既有違誤，
    自應由本院予以撤銷改判。爰審酌被告挾持人質企圖擺脫警方追捕，嚴重影響社
    會治安，及為商議賭債糾紛，竟因談判不協，而謀殺人犯意，而連續槍擊唐重生
    致死之犯罪動機、目的、手段，與被害人平日關係並非友善、犯罪所生之損害及
    犯罪後態度等一切情狀，分別量處如主文第二項所示之刑，並定其應執行之刑如
    主文所示，以資懲儆。又被告所犯殺人犯行，依其犯罪之性質，併予宣告褫奪公
    權終身。另附表編號一、二之槍枝及子彈捌顆經內政部警政署刑事警察局鑑驗結
    果均屬違禁物，應宣告沒收。
據上論斷，應依刑事訴訟法第三百六十九條第一項前段、第二百九十九條第一項前段
，刑法第一百三十五條第一項、第二百七十一條第一項、第三百零二條第一項、第五
十五條、第三十七條第一項、第三十八條第一項第一款、第五十一條第四款，罰金罰
鍰提高標準條例第一條前段，判決如主文。
本案經檢察官郭弘佑到庭執行職務。
中      華      民      國    九十一    年      三      月      十二    日
                              台灣高等法院刑事第十一庭
                                  審判長法  官  楊  照  男
                                        法  官  王  詠  寰
 法  官  陳  炳  彰
右正本證明與原本無異。
如不服本判決應於收受送達後十日內向本院提出上訴書狀，其未敘述上訴之理由者並
得於提起上訴後十日內向本院補提理由書（均須按他造當事人之人數附繕本）。
                                        書記官  賴  淑  真
中      華      民      國    九十一    年       三     月     十四     日
附錄：本判決論罪科刑法條全文
刑法第一百三十五條
對於公務員依法執行職務時，施強暴脅迫者，處三年以下有期徒刑、拘役或三百元以
下罰金。
刑法第二百七十一條
殺人者，處死刑、無期徒刑或十年以上有期徒刑。
前項之未遂犯罰之。
預備犯第一項之罪者，處二年以下有期徒刑。
刑法第三百零二條
私行拘禁或以其他非法方法，剝奪人之行動自由者，處五年以下有期徒刑、拘役或三
百元以下罰金。
因而致人於死者，處無期徒刑或七年以上有期徒刑，致重傷者，處三年以上十年以下
有期徒刑。
第一項之未遂犯罰之。
附表：
┌───┬────────────────────┬────────────┐
│編號  │  槍          枝          種        類  │  槍  枝  管  制  編  號│
├───┼────────────────────┼────────────┤
│一    │  美國ＢＥＲＥＴＴＡ廠九二ＦＳ型口徑九釐│  0000000000號│
│      │  米之制式半自動手槍，槍號為Ｌ三四五七七│                        │
│      │  Ｚ，槍管內具六條右旋之來復線          │                        │
├───┼────────────────────┼────────────┤
│二    │  奧地利ＧＬＯＣＫ廠十九型口徑九釐米之制│  0000000000號│
│      │  式自動手槍，槍號為ＢＲＳ八八八，槍管內│                        │
│      │  具六條右旋之來復線                    │                        │
└───┴────────────────────┴────────────┘
